【裁判字號】    91,勞訴,73
【裁判日期】    921031
【裁判案由】    給付工資等
【裁判全文】
臺灣高雄地方法院民事判決  九十一年度勞訴字第七十三號
    原      告  甲○○
    訴訟代理人  陳旻沂律師
                吳艾黎律師
    被      告  華祥理化工業股份有限公司
    法定代理人  乙○○
    訴訟代理人  洪千琪律師
當事人間請求給付工資等事件，本院於九十二年十月十七日言詞辯論終結，判決如下
：
    主    文
被告應給付原告新台幣貳拾肆萬零陸佰捌拾壹元及自民國九十一年十一月二十六日起
至清償日止，按週年利率百分之五計算之利息。
原告其餘之訴駁回。
訴訟費用由被告負擔十分之四，餘由原告負擔。
本判決第一項得予假執行；但被告於假執行程序實施前，以新台幣貳拾肆萬零陸佰捌
拾壹元預供擔保後，得免為假執行。
原告其餘假執行之聲請駁回。
    事實及理由
一、按訴狀送達後，原告不得將原訴變更或追加他訴。但擴張或減縮應受判決事項之
    聲明者，不在此限，民事訴訟法第二百五十五條第一項第三款定有明文。查本件
    原告起訴時原請求被告應給付一百十萬五千零九元，於訴訟進行中減縮為一百零
    九萬零六十四元，此係減縮應受判決事項之聲明，揆諸前揭規定，應予准許，合
    先敘明。
二、原告主張：
    （一）原告自民國七十四年六月五日起任職被告公司，迄至九十一年三月二十二
          日，被告以減縮業務為理由喝令原告離職，並於同年六月二十六日開立離
          職證明書。原告任職期間，被告均未依勞動基準法之規定給予特別休假，
          且自法定工時雙週八十四小時之規定於九十年一月一日實施起，每天仍工
          作八小時，被告亦未給付加班費。又被告逕自解雇原告，未給予預告工資
          及資遣費，勞保投保薪資亦以多報少，致原告受有請領失業給付差額之損
          害。
    （二）原告服務期間將近十七年，且又未發生重大事故，則原告會在此情況下，
          放棄日後可領之退休金或資遣費而突然自願離職嗎？被告抗辯之不合理之
          處，灼然至明。又被告略謂原告習慣性於休假後曠職數日才返回崗位上班
          ，並於九十一年三月二十二日又故態復萌，經規勸後仍置之不理，負氣離
          去云云，殊屬不實，蓋由被告提出之打卡資料，不僅不見此種情形，反而
          可見原告常常配合工廠之運作而工作連續十數日後才補休假。就以最後之
          九十一年三月份而論，原告自三月五日起工作至十九日止，合計連續工作
          十五天，其間之二個例假日都沒有休息，因此於三月二十日及二十一日補
          休，然後即遭被告通知解僱，因此才於三月二十二日至工廠與被告法定代
          理人理論，未獲收回成命才不得不離去，根本沒有故態復萌而曠職之情形
          。又既無曠職情事，便不會有經規勸後負氣離去之情事。且假設被告所辯
          為真，則原告故態復萌之結果充其量也只會曠職數日，且仍會返回崗位上
          班，則試問原告怎會這次卻突然不回來上班呢？可見其相互矛盾之處而不
          足採信。再假設原告果真係自行離職，被告豈會仍發給全勤獎金、未工作
          日數之薪資及保留勞保投保資格？
    （三）由被告提出之繳交利息單據，恰足以證明被告確有因虧損或業務緊縮而感
          到財務負擔沈重之情形，亦有解僱原告之動機及理由，更可證明原告係遭
          被告解僱，而非自願離職。
    （四）被告前後二次出具之離職證明書均可見係作為請領勞保失業給付之用，且
          證人許恆發於九十一年十二月二十三日庭訊時亦證述「他（原告）有告訴
          我要老闆填寫何處，而勾選勞基法第十一條第二款，那時是說要辦失業給
          付，我告訴老闆後，是我們老闆勾的」等語，再揆諸離職證明書之背面也
          詳載勞基法相關條文，被告之法定代理人又親自逐欄填寫並勾選，在在顯
          示被告確係因為基於業務緊縮為由解僱原告才會開立上開離職證明書，至
          於被告辯稱是作為轉到漁保之用云云，不僅與事實不符，而且不論是作何
          用途，被告係明知才會勾選勞基法第十一條第二款之事實，並無不同。另
          被告提出之九十一年三月二十七日離職證明書，因原告並未見過或收受（
          更遑論有返還），故謹予否認。
    （五）被告亦自承未實施特別休假，及於答辯狀陳稱「因公司經營不易，勞工與
          被告公司間早存有捨棄加班費及特休工資請求之默示合意，惟此非事實，
          且縱有此合意，亦因違反強制規定而無效。
    （六）末被告又辯稱應扣除溢領全勤獎金及薪資云云，惟查此部分縱認無給付義
          務，亦因民法第一百八十條第三款「因清償債務而為給付，於給付時明知
          無給付之義務」而不得請求返還，從而即不得再主張扣除。
    並聲明：被告應給付原告新台幣（下同）一百零九萬零六十四元（計算方式詳如
    附表二），及自起狀繕本送達翌日起至清償日止，按週年利率百分之五計算之利
    息；願供擔保，請准宣告假執行。
三、被告抗辯：
    （一）原告於九十一年三月間，不知何故即連續曠職三日，經被告與其聯繫，要
          求原告至少要告知原因或請假，以免影響公司運作，不料原告卻表示不欲
          繼續至被告公司工作，即未再前來上班，事後託被告公司員工許恆發拿離
          職證明書，要被告填寫，原告亦曾向許恆發表示不做了等語，顯見係被告
          自行離職。原告所提出之離職證明書，離職原因雖勾選勞動基準法第十一
          條第一項第二款，然係應原告所要求，方便其聲請勞保失業給付，並非原
          告真正離職原因原告自九十一年三月二十日後即未到被告公司上班，惟被
          告受其拜託仍繼續為其投保至九十一年六月二十六日原告要改而聲請失業
          給付，才予退保。若原告係因被告未為預告而終止勞動契約，則被告於三
          月份即應立刻將其勞保退出，不須再為其加保，始符常理。被告既繼續為
          原告加保至六月份，顯見該勞動契約並非由被告所片面終止。綜上所述，
          原告主張其離職原因為被告未經預告終止勞動契約之情並非實在，而係自
          行離職，是其請求被告給付預告期間工資、資遣費及勞保失業給付之差額
          ，並無理由。
    （二）原告請求被告給付加班費及未休之特休工資，惟原告於被告公司工作多年
          ，因公司經營不易，勞工與被告公司間早存有捨棄加班費及特休工資請求
          之默示合意，是原告亦無請求給付加班費及未休之特休工資之理由。
    （三）勞動基準法雖側重於勞工之保護，但亦不能使勞資關係失去均衡。原告在
          被告公司工作多年，享有極大的人事權利，不僅未參與輪班，亦經常無故
          曠職，被告顧及多年勞雇情誼，皆僅予勸誡，仍發給全勤獎金，惟原告卻
          連續曠職數日，實已影響公司運作及其他員工工作情緒，嗣又不服被告勸
          誡而自行離職，被告仍給予未工作日數之薪資，及應其要求保留勞保，被
          告若是因虧損或業務緊縮之原因而解僱原告，又何必替其保留勞保資格？
          且在勞資爭議調解中，被告亦一再希望原告回公司任職，兩造原已調解成
          立，原告應於九十一年九月十一日前回被告公司上班，可以證明被告仍然
          需要原告回去工作，雖該調解結論第三項記載：於九十一年九月十一日後
          ，如勞方未回公司上班則視同調解不成立，惟該項記載顯然是以當事人一
          方之違反調解約定，作為調解成立或不成立之要件，且係對違反義務之一
          方作有利之約定，對他方當事人顯失公平，該項記載違反誠信原則之規定
          ，應屬無效。故原告仍應履行回公司上班之調解結論，其請求被告給付資
          遣費等，並無理由。
    （四）退步言之，如鈞院認原告之請求為有理由，主張以原告任職期間溢領之全
          勤津貼四十萬二千元（２０１月×２０００元＝４０２０００）抵銷之。
  並聲明：原告之訴及假執行之聲請均駁回；如受不利判決，被告願預供擔保請准
    免為假執行。
四、本件原告主張其自七十四年六月五日起任職被告公司擔任作業組長一職，嗣於九
    十一年三月二十二日離職乙節，為被告所不爭執，是原告上開主張，自堪信為真
    實。又原告主張其係因被告以業務縮編為由片面終止契約乙節，則為被告所否認
    ，辯稱原告係自行離職，被告公司亦同意其離職請求等語。則本件首應予以審究
    者，在於原告是否經被告片面終止勞動契約而離職？
五、按勞動基準法第十七條、第十八條所定勞工得向雇主為資遣費、預告工資之請求
    者，係以雇主依同法第十一條或第十三條但書規定終止勞動契約為前提。依民事
    訴訟法第二百七十七條之規定，勞工請求雇主給付資遣費，就該當於前述給付要
    件之事實，應負舉證責任。經查：
    （一）原告主張其係由被告以業務減縮為由片面終止兩造間之勞動契約乙節，固
          提出離職證明書為證。惟查，證人許恆發到庭證稱：原告三月間有到公司
          找老闆談，出來後告訴我說他不做了，後來他拿空白離職書時到公司給我
          ，說要辦失業給付，所以要我轉交給老闆填寫，他有告訴我要老闆填寫何
          處，要勾選勞基法第十一條第二款，原告三月份離職後就沒有再來上班，
          不過他沒告訴我離職原因等語（參見本院九十一年十二月二十三日準備程
          序筆錄）。是由前揭證人所述，足認原告係於實際離職日後，方要求被告
          出具離職證明書，並且應其要求填載離職原因等情，堪可認定。況且，原
          告所提之離職證明書係於九十一年六月二十六日填寫，且填寫之「離職日
          期」即為該日，又原告勞保之退保時間亦為同日，有離職證明書、勞工保
          險被保險人資料表等件為證，然原告乃自同年三月二十二日後即未再到被
          告公司任職，為兩造所不爭執，衡諸常情，倘被告係以業務緊縮為由，片
          面終止系爭勞動契約，則自原告三月份離職後即應將其勞保退保，何以願
          意繼續為原告負擔勞保費用？顯見被告抗辯係受原告之託繼續為其投保，
          嗣因原告欲申請失業給付乃予退保等節，較為可信。再參以原告於九十一
          年九月間聲請勞資爭議調解時僅主張因勞資雙方有衝突而離職，又兩造最
          後則達成資方（即被告）請勞方（即原告）於九十一年九月十一日前回公
          司上班之結論（參見卷附高雄縣政府九十一年九月四日府勞資字第０九一
          ０一五六六一七號函檢具之勞資爭議調解記錄），倘被告果以業務緊縮為
          由解雇原告，何以又於勞資爭議協調時同意原告回任工作？是原告主張其
          經被告公司為終止勞動契約之意思表示而離職云云，並非可採。
    （二）承前，原告並非係由被告公司為終止契約之意思表示而離職，依上開規定
          ，自與資遣費、預告工資請求之要件不符。故原告請求被告給付資遣費七
          十六萬力千七百零八元、預告工資四萬五千五百四十七元部分，於法自有
          未合，不應准許。
六、原告主張其得請求自九十年一月一日修正後法定工時實施起之加班費乙節，按勞
    工每日正常工作時間不得超過八小時，每二週工作總時數不得超過八十四小時，
    此為九十年一月一日起實施之勞動基準法第三十條第一項所明定，而雇主延長勞
    工工作時間者，其延長工作時間在二小時以內者，按平日每小時工資額加給三分
    之一以上，同法第二十四條第一款亦定有明文。準此，以每週工作六日計算，每
    日即不得超過七小時，超過部分即應發給加班費。經查，被告公司每日上班正常
    時數為八小時，超過始發給加班費，法定工時修正後亦未有變更等情，業據被告
    到庭陳述明確（參見本院九十二年五月二十二日準備程序筆錄），亦與證人許恆
    發及被告公司員工證述相符（見九十二年六月十日準備程序筆錄），是被告自九
    十年一月一日勞動基準法總工時實施後，至九十一年三月二十一日離職之日止，
    共四百四十五日，扣除例假日六十七日、二次春節假期（自除夕算至大年初五，
    計六日）十二日、二次元旦、二二八和平紀念日共四日、一次清明節、端午節、
    勞動節、中秋節、國慶日等共五日、九十一年一月二十六日選舉一日，實際工作
    日數為三百六十日。次查，原告主張其離職前六個月之月平均工資為四萬五千五
    百四十七元，業據其提出薪資袋附卷可稽（計算方法詳如附表一），且為被告所
    不爭執（參見本院九十二年八月二十八日準備程序筆錄），是以此計算，被告應
    給付原告加班費十萬四千零四十元（計算方法詳如附表一所示），是原告請求被
    告給付如前開數額之加班費，為有理由；逾此部分之主張，則屬無據。
七、另原告又主張其受有被告短報薪資之失業給付損害云云，按勞工保險失業給付實
    施辦法第四條規定，被保險人於本辦法施行後，至非自願離職辦理勞工保險退保
    當日止繳納失業給付保險費滿一年，具有工作能力及繼續工作意願，向公立就業
    服務機構辦理求職登記，自求職登記之日起七日內仍無法接受推介就業或安排職
    業訓練者，得領取失業給付。是勞工請領就業給付，需以「非自願性離職者」為
    限，亦即依同辦法第五條規定，必須因勞動基準法第十一條、第十三條但書、第
    十四條、第二十條規定情事之一而離職者。經查，原告並非因被告公司之解僱而
    離職，已認定如前述，是原告之離職，與「非自願性離職」之要件已有不符。縱
    使被告公司未依原告之薪資投保勞工保險，其既非合於請領失業給付之要件，更
    無因被告公司申報薪資若干，而受有何等損失可言，是原告主張被告應給付其失
    業給付短少之損害三萬六千七百二十元，非有理由。
八、次按勞動基準法第三十九條規定，第三十六條所定之例假、第三十七條所定之休
    假及第三十八條所定之特別休假，工資應由雇主照給。雇主經徵得勞工同意於休
    假日工作者，工資應加倍發給。且勞動基準法施行細則第二十四條規定第三款亦
    規定，特別休假因年度終結或終止契約而未休者，其應休而未修之日數，雇主應
    發給工資。又勞工在同一雇主或事業單位，繼續工作滿十年以上者，每一年加給
    一日特休假，加至三十日為止，亦為同法第三十八條第四款所明訂。經查，原告
    主張被告並未給予特休假，應給付應休而未休之特休假薪資部分，業經被告到庭
    自承因公司人員少，所以並未有特休假制度等語（參見本院九十二年六月十日準
    備程序筆錄），是以原告主張未有特休假等情，應堪採信。準此，原告自七十四
    年六月五日任職，迄九十一年三月二十二日離職，計十六年九個月餘，依前開規
    定，每年應加給一日特休假，是其自離職日向前回溯五年，即自八十六年至九十
    年之應休特別休假為九十日（即八十六年為十六日，按年依序加給一日，16＋17
    ＋18＋19＋20＝90），是以原告請求被告應給付前開未休之特休假薪資十三萬六
    千六百四十一元（計算方式詳如附表一），為有理由，應予准許。
九、綜上，原告請求被告給付加班費十萬四千零四十元、應休而未休之特別休假工資
    十三萬六千六百四十一元，共計二十四萬零六百八十一元，為有理由，其餘資遣
    費七十六萬六千七百零八元、預告工資四萬五千五百四十七元、失業給付損害三
    萬六千七百二十元，則非有理由，應予駁回。
十、末查，被告另主張欲以原告任職期間溢領之全勤津貼四十萬二千元抵銷云云，按
    二人互負債務，而其給付種類相同，並均屆清償期者，各得以其債務，與他方之
    債務，互為抵銷。但依債之性質不能抵銷或依當事人之特約不得抵銷者，不在此
    限，固為民法第三百三十四條所明定，是抵銷必以二人互負債務、而其給付種類
    相同，並均屆清償期為要件。惟按因清償債務而為給付，於給付時明知無給付之
    義務者，不得請求返還，此觀同法第一百八十條第三款規定甚明，查被告抗辯原
    告於任職期間未有全勤之事實，仍溢領全勤津貼云云，然其既明知原告未達領取
    全勤津貼之標準，猶發給全勤津貼，顯係給付時明知給付義務而為給付，自不得
    請求返還，是以原告並未對被告負有何項債務，參諸前揭說明，被告主張以此溢
    領之全勤津貼抵銷，尚難採酌。
十一、至兩造曾另於九十一年九月三日於高雄縣政府作成勞資爭議調解記錄，其中調
      解結論第一、二款分別記載：「一、請勞方於九十一年九月十一日前回公司上
      班，勞方年資均應予以併計，特別休假、加班或勞方同意補休方式處理，及勞
      工投保工資均依勞動基準法及勞工保險法規相關規定辦理。二、於九十一年十
      一月十五日前回復勞方原來組長職務，但勞方之勞動條件不得變更。」，惟其
      第三款亦記載：「於九十一年九月十一日，如勞方未回公司上班則視同調解不
      成立。」（均參見卷附之前揭勞資爭議調解記錄），而該勞爭議調解委員會之
      調解，不失為民法上之和解，是以兩造既於該和解條件中約定如勞方未於一定
      期日前回公司上班則調解視同不成立，核其真意，應係以原告於一定期日前回
      被告公司復職為其生效要件，今原告既未於該期日回任被告公司，則該和解契
      約失其效力，其創設之效力即無從發生，從而原告自仍得依勞動基準法之相關
      規定提起本件訴訟，附此敘明。
十二、兩造均陳明願供擔保，聲請宣告假執行或免為假執行，經核原告勝訴部分，係
      所命給付之金額未逾新台幣五十萬元，爰依職權宣告之，被告就前開部分聲請
      免為假執行，合於法律規定，爰酌定相當之擔保金額准許之；原告其餘假執行
      之聲請，因訴之駁回而失所附麗，不予准許。
十三、據上論結，原告之訴為一部有理由、一部無理由，依民事訴訟法第七十九條、
      第三百八十九條第一項第五款、第三百九十二條第二項，判決如主文。
中      華      民      國    九十二    年      十      月    三十一    日
                              勞工法庭
~B審判長法官  王伯文
~B      法官  蔡廣昇
~B      法官  胡宜如
正本係照原本作成。
如不服本判決，應於送達後廿日內，向本院提出上訴狀並表明上訴理由，如於本判決
宣示後送達前提起上訴者，應於判決送達後十日內補提上訴理由書（須附繕本）。
中      華      民      國    九十二    年      十      月    三十一    日
~B法院書記官  王世雄
附表一：
（一）平均工資
      １、前六個月工資總額：45800 ×6月＝274,800元
      ２、前六個月總日數：九十年九月二十二日～九十一年三月二十一日
          21日（3月）＋28日（2月）＋31日（1月）＋31日（12月）＋30日（11月）
          ＋31日（10月）＋9日（9月）＝181日
      ３、月平均工資＝274,800÷181×30≒45,547元（小數點以下四捨五入）
（二）加班費
      自九十年一月一日至九十一年三月二十一日，共四百四十五日，扣除例假日，
      工作日數則為三百六十日：
      平均時薪＝274,800÷181日÷7小時＝217元
      加班時薪＝217×1 ＝289.33元（小數點以下四捨五入）
      加班三百六十小時＝289×360＝104040元
（三）未休之特休假工資
      274,800÷181日×90日＝136,641元
（四）總計
      104040＋136641＝240681元
附表二：
（一）資遣費
      自74.6.5任職，至91.3.22離職，計十六年九個月餘，換算為16 個基數。
      平均工資：
      １、前六個月工資總額：45800 ×6月＝274,800元
      ２、前六個月總日數：90.9.22～91.3.21
          21日（3月）＋28日（2月）＋31日（1月）＋31日（12月）＋30日（11月）
          ＋31日（10月）＋9日（9月）＝181日
      ３、月平均工資＝274,800÷181×30≒45,547
      ４、資遣費＝45,547×16 ＝766,708
（二）預告工資
      原告已繼續工作三年以上，從而應給付三十日預告期間之工資45,547元。
（三）加班費
      平均時薪＝274,800÷181÷7小時＝217元
      加班時薪＝217×1 ＝289.33元
      加班361小時＝289.33×361＝104.448元
（四）失業給付差額：
      原告應投保薪資42,000－實際投保薪資31,800＝差額10,200 10,200×60％×6
      個月失業給付＝36,720元
（五）未休之特休假工資
      自離職日向前回溯五年，即自民國86年至90年之應休特別休假為16＋17＋18＋
      19＋20＝90日
      274,800÷181日×90日＝136,641元
（六）總計：
      資遣費766,708＋預告工資45,547＋加班費104,448＋失業給付差額36,720＋未
      休之特休假工資136,641＝1,090,064元


司法院資訊處製作；財團法人民間司法改革基金會備份。
